【裁判字號】    94,訴,4
【裁判日期】    950815
【裁判案由】    竊佔
【裁判全文】
褔建連江地方法院刑事判決                 94年度訴字第4號
公  訴  人  福建連江地方法院檢察署檢察官
被      告  己○○
選任辯護人  蔡明和律師
上列被告因竊佔案件，經檢察官提起公訴（94年度偵續字第1號
），本院判決如下：
    主  文
己○○無罪。
    理  由
一、公訴意旨略以：被告己○○係益昇營造有限公司（下稱益昇
    營造公司）於連江縣地區之工地負責人，於民國九十二年間
    該公司承攬福建省連江縣政府「東莒島大坪村道路改善及供
    水管路更新工程」（下稱系爭工程），因系爭工程施作過程
    中之ＰＣ混凝土路面刨除及開挖之營建剩餘土石方（下稱系
    爭營建剩餘土石方）在東莒島無堆置處所，己○○竟意圖為
    自己不法之利益，自同年十一月中旬起至九十三年三月底止
    ，將系爭工程施作過程產生之系爭營建剩餘土石方，命不知
    情之工人以卡車運送至該島莒光福正靶場左前方與福正加油
    站後方間之山凹處，分別屬於中華民國所有之連江縣莒光鄉
    ○○段６２９－１地號、同段５９７地號、同段９４０－１
    地號土地、曹以樂所有之同段６３３地號土地、告訴人丁○○所有之同段６４２地號土地上堆置，並命不知情工人及該
    公司工地主任郭忠鑫（已經不起訴處分）駕駛挖土機將上開
    土地整平，竊佔屬於中華民國、曹以樂、丁○○所有之土地
    ，嗣於九十三年六月十二日經丁○○發覺上開挖土機停放在
    其土地上，始查知上情，因認被告己○○涉犯涉犯刑法第三
    百二十條第二項之竊佔罪嫌。
二、按「犯罪事實應依證據認定之，無證據不得認定犯罪事實。
    」、「不能證明被告犯罪或其行為不罰者，應諭知無罪之判
    決。」，刑事訴訟法第一百五十四條第二項、第三百零一條
    第一項分別定有明文；復按「認定不利於被告之事實，須依
    積極證據，苟積極證據不足為不利於被告事實之認定時，即
    應為有利於被告之認定，更不必有何有利之證據。」，最高
    法院三十年上字第八一六號判例著有明文；又民國九十二年
    九月一日施行之新修正刑事訴訟法第一百五十四條證據裁判
    主義之規定，乃揭櫫國際公認之刑事訴訟無罪推定原則，為
    修正刑事訴訟法保障被告人權之重要指標，法院自應嚴守此
    一原則，在檢察官所舉證據及法院依法定職權調查所得之證
    據，足以證明被告有罪之前，自應推定其無罪。若所得證據
    其為訴訟上之證明，尚未達於通常一般人均不致有所懷疑，
    而得確信其為真實之程度者，自不能為有罪之認定，此為上
    開無罪推定原則之當然闡釋，自不能因犯罪之調查難易不同
    而有異，其理甚明（最高法院九十三年度台上字第六七五０
    號判決意旨參照）。
三、本件檢察官認被告己○○涉有竊佔犯嫌，係以被告於警詢及
    偵訊中坦承有命工人載運系爭營建剩餘土石方至莒光福正靶
    場左前方與福正加油站後方之山凹地處堆置並為填平，且經
    證人即當時莒光鄉鄉長甲○○於九十四年八月九日偵訊中結
    證以被告堆置系爭營建剩餘土石方地點與伊指定堆置地點並
    非相同云云，並有連江縣警察局莒光警察所員警丙○○於九
    十三年七月十六日製作之刑案現場勘查報告表暨刑案現場測
    繪圖各一份，以及該所於同年六月十二日拍攝之現場照片十
    幀、曹典姆莒光鄉○○段６４２地號、６５０地號土地之土
    地所有權狀為據；公訴人另援引本院九十五年二月十四日勘
    驗現場命福建省連江縣地政事務所依勘驗結果繪製之土地複
    丈成果圖為證。
四、訊據被告己○○固坦承有於上開期間命工人載運系爭營建剩
    餘土石方至上開山凹地處堆置並為填平，惟堅決否認涉有何
    竊佔犯行，辯稱益昇營造公司因系爭營建剩餘土石方在東莒
    島無堆置處所，前已經公司於九十二年十一月三日以（九十
    二）益建字第一三０號函函請福建省連江縣莒光鄉公所（下
    稱莒光鄉公所）協助解決系爭營建剩餘土石方堆置問題，嗣
    於同年十一月中旬，其即會同鄉長甲○○與鄉民代表戊○○
    至莒光福正靶場左前方與福正加油站後方之山凹地會勘，甲○○即指示將系爭營建剩餘土石方自福正加油站下方新舊路
    交岔路口後方（即莒光福正靶場左前方）山凹處起，沿舊路
    旁山凹地形向上堆置至舊路「停車換檔」交通號誌（下稱系
    爭交通號誌）旁山凹處為止，並應於堆置後，將該段土地整
    平與自然景觀融合，其係依鄉長甲○○指示而堆置整地，並
    無竊佔之不法意圖等語，並提出益昇營造公司上開函文、九
    十二年十二月十九日馬祖日報關於本件莒光鄉鄉長會勘結果
    之報導一份為證；並辯稱告訴人丁○○之土地，係在系爭交
    通號誌上方，其並未將系爭剩餘土石方堆置在丁○○土地上
    ，且丁○○之土地以及鄉長甲○○指定之上開山凹地，先前
    已經有人傾倒廢土及土石方，而堆置在丁○○土地上之營建
    剩餘土石方，係拆建軍方營舍所生之營建剩餘土石方，顯非
    系爭工程之營建剩餘土石方等語。
五、本件益昇營造公司因系爭營建剩餘土石方無堆置處所，經該
    公司函請莒光鄉公所協助後，由被告、鄉長甲○○與鄉民代
    表戊○○共同會勘後，由鄉長甲○○指示被告將系爭營建剩
    餘土石方堆置在莒光福正靶場左前方山凹地等情，雖經證人
    甲○○、戊○○於偵訊結證在卷，並經證人戊○○於本院勘
    驗、審理中結證綦詳，且有上開益昇營造公司函文、馬祖日
    報報導各一份在卷可佐，惟證人甲○○證稱伊指示堆置之範
    圍未包含莒光鄉○○段６４２地號土地、告訴人則指訴被告
    將該營建剩餘土石方堆置在其上開土地云云。經本院傳喚被
    告、證人即告訴人丁○○、證人即當時鄉長甲○○（未到場
    ）、證人即鄉民代表戊○○、證人即製作上開刑案現場勘查
    報告表及刑案現場測繪圖之員警丙○○、證人即會同員警丙○○為現場勘查之連江縣警察局刑警隊員警乙○○及連江縣
    政府環保局人員庚○○、並通知公訴人（未到場）及福建省
    連江縣地政事務所人員，於九十五年二月二十四日，至上開
    山凹地處勘驗測量，勘驗結果以：
    (一)被告會同證人甲○○、戊○○於九十二年十一月中旬會勘
      後，甲○○指示堆置系爭營建剩餘土石方之範圍，係自福
      正加油站下方新舊路交岔路口後方（即莒光福正靶場左前
      方）山凹處起，沿舊路旁山凹地形向上堆置，至舊路「停
      車換檔」交通號誌旁山凹處止等情，業據證人戊○○於本
      院勘驗期日結證綦詳，而該範圍坐落之地號約略包含連江
      縣莒光鄉○○段５９７地號、同段９４０－１地號、同段
      ６３３地號、同段６２９－１地號土地，而上開「停車換
      檔」交通號誌係設置在曹以樂所有同段６３３地號與告訴
      人丁○○所有同段６４２地號土地之土地界址上，有福建
      省連江縣地政事務所連地丈字第１７００號土地複丈成果
      圖一份在卷可稽。證人戊○○於本院九十五年八月八日審
      判期日經公訴人詰問雖結證以「（問）除了指定地點外，
      有無指定範圍？（答）沒有指定範圍，鄉長只有說傾倒在
      山凹。」，惟證人亦結證以「被告所傾倒的地點就是甲○○所指示的地點。」等語，查以，被告堆置系爭營建剩餘
      土石方之行為，性質上本須有相當範圍土地以為堆置，證
      人戊○○上開證言雖證稱沒有指定範圍，惟證人戊○○既
      已於勘驗期日就上開地點結證指界明確，並於勘驗及審理
      期日皆結證以被告堆置地點即係甲○○指定地點等語，應
      認證人戊○○上開「地點」用語已包含「範圍」意思。是
      本件依本院勘驗結果及證人戊○○上開證言，尚難認甲○○指示被告堆置系爭營建剩餘土石方之範圍已包含丁○○
      所有福正段６４２地號土地。至於，起訴書原雖記載被告
      竊佔土地，包含丁○○所有之同段６５０地號土地，惟該
      地號土地，除已經公訴人具狀更正犯罪事實而將該地號土
      地剔除外，亦未出現在地政機關繪製之上開土地複丈成果
      圖（比例尺：１／５００）內，是該地號土地座落位置，
      顯非在被告堆置系爭營建剩餘土石方之範圍內。
    (二)檢察官雖以證人甲○○上開偵訊中證言為據，惟按被告以
      外之人於偵查中向檢察官所為之陳述，除顯有不可信之情
      況者外，得為證據，刑事訴訟法第一百五十九條之一第二
      項固定有明文。惟九十二年二月六日修正公布之刑事訴訟
      法，為保障被告之反對詰問權，酌採英美法之傳聞法則，
      被告以外之人於偵查中向檢察官所為之陳述，性質上屬傳
      聞證據，依傳聞法則，原無證據能力。且被告之反對詰問
      權，又屬憲法第八條第一項規定「非由法院依法定程序不
      得審問處罰」之正當法律程序所保障之基本人權及第十六
      條所保障之基本訴訟權，不容任意剝奪，故所謂被告以外
      之人於偵查中向檢察官所為之陳述，當係指經被告或其辯
      護人行使或得予行使反對詰問權者而言。否則除有同法第
      一百五十九條之五第一項當事人同意作為證據，第二項當
      事人、代理人、辯護人視為同意作為證據之情形者外，自
      不得為證據（最高法院九十五年度台上字第三六九九號判
      決要旨參照）。查以，證人甲○○上開偵訊中證言，並未
      經由被告行反對詰問，且為被告質疑證言之正確性，自難
      認證人甲○○上開於偵查中向檢察官所為之陳述有證據能
      力。此外，本件既經本院至現場勘驗，由證人戊○○就甲○○當時指定範圍當場指界結證綦詳，且該範圍與甲○○
      於警詢、偵查中證述之範圍大致相當，僅因偵查中未至現
      場勘驗且卷附現場照片不足，致使被告、證人戊○○就該
      土地範圍座落位置之描述與證人甲○○之證述有所差異。
      是本件證人甲○○指示被告可堆置系爭工程營建剩餘土石
      方之地點及範圍等事實，已臻明瞭無再調查必要。
    (三)檢察官認被告在丁○○所有之連江縣莒光鄉○○段６４２
      地號堆置系爭營建剩餘土石方，係以連江縣警察局莒光警
      察所員警即證人丙○○製作之刑案現場勘查報告表暨刑案
      現場測繪圖為據。惟查，上開繪測圖僅係邱員就該處道路
      方向、福正加油站、以及福正段６４２地號、同段６５０
      地號土地大略位置標示，並未經地政機關實地測量，而上
      開現場勘查報告表亦僅記載會同證人乙○○、庚○○等人
      「…赴福正加油站後方，丁○○地目上，實地會勘，發現
      該地目上傾倒物均係廢水泥塊及砂石、土堆等，無有毒事
      業廢棄物。…」等語，惟就會勘之範圍、位置、遭堆置土
      石方之土地地號等事項皆未載明，而勘查報告表所檢附之
      十幀相片亦非於勘查當時所拍攝，且相片拍攝之範圍，依
      本院勘驗結果之土地複丈成果圖，顯包括系爭交通號誌前
      後曹以樂與丁○○所有土地，自難僅憑上開現場勘查報告
      表、現場測繪圖及相片，遽認被告有在丁○○所有之上開
      ６４２地號土地堆置系爭營建剩餘土石方。
    (四)查以，證人丙○○於九十三年七月十六日會同證人乙○○
      、庚○○勘查現場之土地範圍，經證人丙○○、庚○○於
      勘驗期日結證指界，二人指界範圍皆在系爭交通號誌牌前
      方連江縣莒光鄉○○段６３３地號土地上，有土地複丈成
      果圖、勘驗期日照片三幀在卷可稽，並經證人丙○○結證
      以「在交通號誌牌正面前方處地點」等語、證人乙○○結
      證以「當時的範圍以號誌牌前面約３０、４０公尺，後方
      約１０幾公尺，我八十二年到八十四年在這裡（東莒派處
      所）當主管時，該土地地質為砂，經雨水沖刷為溝坎，當
      時即有零星傾倒情形，…」等語、證人庚○○結證以「當
      時所看即為第２９頁號誌牌前方之石塊，…並非第３０頁
      樹後方石塊（並非我所看之範圍），…」等語，是證人丙○○、乙○○、庚○○於九十三年七月十六日勘查範圍雖
      包含曹以樂所有之福正段６３３地號、丁○○所有之同段
      ６４２地號土地，惟大部分勘查範圍座落在系爭交通號誌
      前由曹以樂所有之同段６３３地號土地，應足堪認定；而
      曹典姆所有之同段６４２地號土地，於本院勘驗期日當時
      ，雖已因長滿雜草而難以辨識地貌，惟該土地上確有堆置
      標示軍方不動產建物編號之拆除軍方營舍工程之營建剩餘
      土石方，與系爭營建剩餘土石方係系爭工程因刨除開挖道
      路路面產生之ＰＣ混凝土顯有不同等情，亦有勘驗期日照
      片四幀在卷可查；此外，丁○○告訴被告竊佔福正段６４
      ２地號土地，係因於九十三年六月十二日發現郭忠鑫操作
      之挖土機停放在系爭交通號誌後方土地上，而認該６４２
      地號土地係遭被告堆置棄土，惟郭忠鑫係駕駛挖土機將該
      處範圍之土石推平後，將挖土機停放該處等情，亦經郭忠
      鑫於警詢及偵訊中供述明確；是告訴人丁○○既未實際目
      睹被告指揮工人將系爭工程之營建剩餘土石方堆置在福正
      段６４２地號土地，且該土地前既已經遭不知名人士傾倒
      土石，而堆置在該土地上之廢土與土石方，又難認係系爭
      營建剩餘土石方，又郭忠鑫操作挖土機僅係推平該處土地
      上之土石堆，依上開事證，本件既難認被告有指揮工人將
      系爭營建剩餘土石方堆置在告訴人丁○○所有之福正段６
      ４２地號土地上，自難認被告有竊佔丁○○土地之犯行。
六、按刑法之故意，係指認識犯罪之構成事實，且進而決定為其
    行為之意思；其中決定為其行為之意思，皆有一定之遠因，
    即「動機」，通常動機與犯罪之成立無關，或以之為科刑時
    應予審酌之事項，例如刑法第五十七條第一項，或以之為減
    刑之要件，例如刑法第二百七十三條，或以之為加重之要件
    ，例如刑法第一百八十七條，然於特殊之犯罪，若以之為主
    觀不法構成要件之構成要素者，如刑法分則中規定以「意圖
    」為成立要件之罪，法律既明定為犯罪構成要件，則動機已
    成犯罪內容之一部分，不得再視為一般之動機，故目的犯（
    意圖犯）在主觀上除須具備故意之構成要件外，尚須具備法
    定之不法意圖，否則其犯罪即無以成立（最高法院九十三年
    度台上字第四七九八號判決要旨參照）。刑法第三百二十條
    第二項之竊佔罪，係以「意圖為自己或第三人不法之利益，
    而竊佔他人之不動產」為該罪之構成要件，是該罪除以「竊
    佔他人之不動產」為該罪之一般主、客觀構成要件外，並須
    以「意圖為自己或第三人不法之利益」為該罪之特別主觀構
    成要件，是行為人若無竊佔他人之不動產之故意、或欠缺為
    自己或第三人不法之利益之意圖，縱有客觀上有竊佔之行為
    ，亦因欠缺上開主觀構成要件而不構成該罪。經查：
    (一)本件益昇營造公司於九十二年間承攬連江縣政府之系爭工
      程，就系爭營建剩餘土石方之處理，雖於系爭工程合約規
      範之第六章第三節「棄土」規定以「一切不適用材料或過
      剩之適用材料，均應運往設計圖及工程司所指定之位置，
      或由承包商自行尋覓而經工程司認可之地點，不得任意棄
      置於山谷、河川、溪流或排水系統中，否則應由承包商自
      行負責一切法律及賠償責任，與業主及工程司無涉。棄置
      時應堆平及整理，並做妥安全措施。」，惟系爭工程係由
      連江縣政府發包，並於發包後由該府委託莒光鄉公所代為
      執行等情，有連江縣政府９５年４月２５日連工都字第０
      ９５００１００９８號函在卷可稽。然查，莒光鄉並未正
      式公告土石方資源堆置處理場，該鄉東莒島就營建剩餘土
      石方之處理，於九十三年底前，因該島興建直昇機場，而
      在機場下方形成凹處，故於同年底前皆堆置在該凹處，惟
      該處經數年堆置已呈溢滿，鄉公所即樹立牌示禁止在該處
      再為堆置，嗣於九十四年初，因該島福正海堤填方不足，
      連江縣政府即指示將福正村衛生掩埋場左前方早年廢土開
      挖處回填，迄今廢土及營建剩餘土石方皆堆置在該處等情
      ，有連江縣政府９５年２月６日連工都字第０９５０００
      ２７５６號函、莒光鄉公所９５年５月２日莒建字第０９
      ５００００３０７號函各一份在卷可稽。是本件被告辯稱
      益昇營造公司承攬系爭工程後，發生系爭營建剩餘土石方
      在東莒島無處堆置等情，足堪認為真實。
    (二)連江縣政府於九十二年五月二十六日以連工務字第０９２
      ００１２４５０號函發布「連江縣營建工程剩餘土石方處
      理及資源推置場設置管理要點」，該要點分別於「第一章
      總則」、「第二章公共工程剩餘土石方之管理」明定有「
      四、土資場之主管機關在縣為本府工務局、在鄉（鎮、市
      ）為鄉（鎮、市）公所。」、「六、公共工程剩餘土石方
      應由工程主辦機關負責自行規劃設置土資場或約定由承包
      廠商覓妥合法收容場所處理。」等規定，有上開要點在卷
      可查。查以，本件益昇營造公司承攬之系爭工程既屬公共
      工程，因系爭工程所生營建剩餘土石方在東莒島無處堆置
      問題，而向系爭工程之執行機關亦係莒光鄉土資場之主管
      機關莒光鄉公所請求協助後，由鄉公所之機關首長鄉長甲○○指示被告將該工程之營建剩餘土石方堆置在莒光福正
      靶場左前方與福正加油站後方間之山凹處等情，已認定如
      前。是被告於行為外觀上，雖係未經中華民國、曹以樂之
      同意，將該營建剩餘土石方堆置在屬於中華民國所有之連
      江縣莒光鄉○○段６２９－１地號、同段５９７地號、同
      段９４０－１地號土地、曹以樂所有之同段６３３地號土
      地，而於客觀上符合竊佔罪之客觀構成要件；惟於行為主
      觀上，被告係函請莒光鄉公所協助，由鄉長甲○○指定上
      開堆置地點後，始在甲○○指定之地點堆置該營建剩餘土
      石方，足可推認被告主觀上係認上開堆置地點為系爭公共
      工程執行機關亦係莒光鄉土資場主管機關之莒光鄉公所指
      定之合法地點，在該地點堆置系爭營建剩餘土石方並無不
      法之主觀認識，是本件被告縱有未查證上開堆置地點之土
      地所有權歸屬情形或未查證鄉長甲○○上開指定是否符合
      法定程序，依卷內事證，難認被告有「意圖為自己或第三
      人不法之利益」之不法意圖，自難構成竊佔犯行。
七、末按「除有正當理由而無法避免者外，不得因不知法律而免
    除刑事責任。但按其情節，得減輕其刑。」，九十四年二月
    二日修正公布，於九十五年七月一日施行之刑法第十六條定
    有明文，該條修正理由並以「按法律頒布，人民即有知法守
    法義務，惟如行為人具有上揭違法性錯誤之情形，進而影響
    法律效力，宜就違法性錯誤之情節，區分不同法律效果。其
    中，(一)行為人對於違法性錯誤，有正當理由而屬無法避免者
    ，應免除其刑事責任，而阻卻其犯罪之成立。(二)如行為人對
    於違法性錯誤，非屬無法避免，而不能阻卻犯罪之成立，然
    得視具體情節，減輕其刑，爰修正現行條文，以配合違法性
    錯誤及責任理論。」。查以，本件被告在中華民國、曹以樂
    所有上開土地堆置系爭營建剩餘土石方，既係向莒光鄉地方
    自治團體之地方行政機關莒光鄉公所請求協助指定堆置地點
    後，由當時該地方行政機關首長鄉長甲○○指定可在上開地
    點堆置系爭營建剩餘土石方，已如前證。是本件鄉長甲○○
    上開指定堆置地點之程序，縱顯有不符「連江縣營建工程剩
    餘土石方處理及資源推置場設置管理要點」規定，而使被告
    在上開土地堆置系爭營建剩餘土石方有違法之虞，惟就行為
    客觀上，被告既係遵循該地方自治團體之地方行政機關首長
    之指示，且就行為主觀上，因東莒島當時並無適當堆置地點
    ，可推認被告有相當理由相信本件係經其函請莒光鄉公所協
    助處理後，鄉公所同意協助處理，始由鄉長甲○○與鄉民代
    表戊○○共同會勘指定堆置地點，且上開管理要點第二章亦
    規定有連江縣內土資場之主管機關在鄉為鄉公所，是尚難苛
    求被告對鄉長上開指定堆置地點之行政行為應再自行審核是
    否符合相關法令，縱上所述，本件就被告上開違法性錯誤，
    應認有正當理由而屬無法避免，依上開法律規定，自應免除
    其刑事責任，阻卻犯罪之成立。
八、從而，本件依現存卷內證據，不能證明被告有竊佔告訴人丁○○所有連江縣莒光鄉○○段６４２地號土地之犯行，亦無
    法證明被告係基於意圖為自己或第三人不法之利益，而在中
    華民國所有之同段６２９－１地號、同段５９７地號、同段
    ９４０－１地號土地、曹以樂所有之同段６３３地號土地堆
    置系爭營建剩餘土石方，且有相當證據可認被告誤認在上開
    土地堆置系爭營建剩餘土石方為合法，係屬有正當理由而無
    法避免之違法性錯誤，是難認被告涉有刑法第三百二十條第
    二項竊佔之犯行，自無從構成該罪；又上開土地皆非屬山坡
    地保育利用條例第二條、水土保持法第二條規定之山坡地，
    而系爭營建剩餘土石方亦非屬廢棄物清理法規定之廢棄物，
    有連江縣政府九十五年三月十四日連建農字第０９５０００
    ６４４３號函、同年月十五日連環字第０９５０００７０４
    １號函各一份在卷可稽，自無觸犯山坡地保育利用條例、水
    土保持法、廢棄物清理法之刑罰規定之問題，附此敘明。此
    外，復查無其他積極證據足認被告有檢察官所指之犯行，依
    首開說明，自應就被告為無罪之諭知。
據上論斷，應依刑事訴訟法第三百零一條第一項，決如主文。
本案經檢察官賴哲雄到庭執行職務
中    華    民    國    95    年    8     月    15    日
                  刑事第一庭審判長法  官  邱志平
                                  法  官  蘇昌澤
                                  法  官  陳世旻
以上正本證明與原本無異。
如不服本判決，應於判決送達後10日內，向本院提出上訴狀。
中    華    民    國    95    年    8     月    15    日
                                  書記官  黃家宏


司法院資訊處製作；財團法人民間司法改革基金會備份。
